臺灣高等法院高雄分院民事判決　　　　　　96年度上字第42號
上　訴　人　丙○○
被上訴人　　乙○○
　　　　　　甲○○
上列二人共同
訴訟代理人　許舜卿律師
上列當事人間請求履行契約事件，上訴人對於民國96年1 月5 日
臺灣屏東地方法院95年度訴字第403 號第一審判決提起上訴，本
院於96年4月4日言詞辯論終結，判決如下：
    主      文
上訴駁回。
第二審訴訟費用由上訴人負擔。
    事實及理由
一、上訴人主張: 訴外人陳佩倫於民國93年2 月間與被上訴人簽
    訂定金收據，以新台幣（下同）198 萬元價購被上訴人所有
    坐落屏東縣林邊鄉○○段894 地號面積175.86平方公尺及同
    段887 地號面積13平方公尺土地2 筆（下稱系爭土地），並
    當場給付定金10萬元，且雙方約定於93年8 月15日上午11時
    在被上訴人住處簽訂不動產買賣契約書。嗣95年5 月6 日陳
    佩倫將上開對被上訴人請求履行契約之債權讓與伊，伊於當
    日即向被上訴人表示願提出尾款188 萬元，請求被上訴人依
    約交付印鑑證明及土地所有權狀等文件憑以辦理土地過戶事
    宜，詎竟遭拒絕等情，爰依買賣契約之法律關係，先位聲明
    ：被上訴人應於上訴人給付188 萬元時，將系爭土地所有權
    全部移轉登記予上訴人。縱認系爭定金收據係作為將來另訂
    正式買賣契約之用，被上訴人亦負有就系爭土地以總價金19
    8 萬元為範圍與伊簽訂買賣契約之義務，爰備位聲明：被上
    訴人應就所有系爭土地所有權全部，以價金198 萬元與上訴
    人訂立買賣契約。原審為上訴人敗訴之判決。上訴人於本院
    聲明：(一)先位聲明：1.原判決廢棄。2.被上訴人應於上訴人
    給付188 萬元時，將系爭土地所有權全部移轉登記予上訴人
    。(二)備位聲明：1.原判決廢棄。2.被上訴人應就所有系爭土
    地以價金198萬元與上訴人訂立買賣契約。
二、被上訴人則以：系爭定金收據，僅具買賣預約性質，依第五
    條明載「雙方約定93年8 月15日上午11時至賣方簽訂不動產
    買賣契約書」之條款可知，雙方有將來另訂立買賣本約之約
    定，並非逕依該定金收據履行而無須另訂本約。茲陳佩倫既
    未於約定期限內，與伊訂立土地買賣契約書，雙方間土地買
    賣債權債務關係迄未發生，且此項買賣預約亦因未於期限內
    訂立本約，依定金收據第六條約定「買方逾時不買，訂金沒
    收，買賣作廢」而失其效力，則上訴人依其與陳佩倫間之債
    權讓與契約，請求伊將預定買賣標的之系爭土地移轉登記為
    其所有或訂立書面本約，均非有理等語，資為抗辯，並於本
    院為駁回上訴之聲明。
三、兩造不爭執事項:
  (一)訴外人陳佩倫於93年2月間與被上訴人簽訂定金收據，以198
    萬元價購被上訴人所有系爭土地，並當場給付定金10萬元，
    且雙方約定於93年8 月15日上午11時在被上訴人住處簽訂不
    動產買賣契約書。
  (二)訴外人陳佩倫未於93年8 月15日上午11時至被上訴人住處簽
    訂不動產買賣契約書。
四、兩造爭執事項: (一)系爭定金收據為買賣預約，抑或係買賣本
    約？(二)上訴人為本件請求是否有理？茲分述如下：
  (一)系爭定金收據為買賣預約，抑或係買賣本約？
  1.按當事人互相表示意思一致者，無論其為明示或默示，契約
    即為成立。當事人對於必要之點，意思一致，而對於非必要
    之點，未經表示意思者，推定其契約為成立，關於非必要之
    點，當事人意思不一致時，法院應依其事件之性質定之。民
    法第153 條第1 項、第2 項分別定有明文。
  2.經查，系爭定金收據契約明定：「一、茲收到陳佩倫君10萬
    元正，係預定購買左列不動產之訂金。二、不動產坐落：林
    邊鄉○○段。地號：894 、887 ，面積：175.86、13平方公
    尺，權利範圍：全部。三、雙方議定本件不動產買賣價格為
    198 萬元正。四、……，土地增值稅由買方負擔。五、……
    。簽約金新台幣100 萬元正，其餘尾款88萬元93年8 月25日
    支付才交付印鑑證明及權狀。」等語，有該定金收據可稽（
    原審卷6 頁）。本件訴外人陳佩倫與被上訴人所訂系爭契約
    ，雖名為「定金收據」，但買賣坪數、價金、負擔稅捐、何
    時給付第2 期款及尾款、何時交付印鑑證明及權狀等均經明
    白約定，自屬本約而非預約。被上訴人抗辯系爭定金收據，
    僅具買賣預約性質云云，尚無可採。至被上訴人陳稱：買賣
    系爭土地，初衷係以爭取鐵路局價購或徵收為目的云云，與
    本件系爭契約為買賣本約，並不影響。
  (二)上訴人為本件請求是否有理？
  1.按解釋意思表示，應探求當事人之真意，不得拘泥於所用之
    辭句，民法第98條定有明文。
  2.經查，定金收據第五條約定：「雙方約定93年8 月15日上午
    11時至賣方簽定不動產買賣契約書。」第六條約定：「買方
    逾時不買，訂金沒收，買賣作廢，……。」等語，參以訴外
    人陳佩倫（即買方）證稱：「問（該定金收據上第六條：『
    買方逾時不買，訂金沒收，買賣作廢」，是何意？）就是說
    如果我不去買，我付的訂金要被沒收。我現在並沒有要追回
    訂金之意。」等語（原審卷30頁)觀 之，足見定金收據第五
    條、第六條約定之真意，係指買方如逾93年8 月15日上午11
    時未至賣方簽定不動產買賣契約書，即表示買方不買，雙方
    買賣即作廢，不經催告逕行解除其契約而言。本件買方即訴
    外人陳佩倫於93年8 月15日上午11時並未至賣方即被上訴人
    處簽定不動產買賣契約書，已據其證稱：「本來我與被上訴
    人2 人約定在93年8 月15日要簽約，但那天我忘了去簽約，
    也沒有再去找他們， ……。」等語明確（原審卷30頁)，陳
    佩倫因可歸責於己之事由，未於93年8 月15日上午11時至被
    上訴人處簽定不動產買賣契約書致逾時不買，系爭契約依約
    定即不待解除而失其效力。證人葉俊亞雖證稱：我們有解約
    權，我們隨時可以買，不管有無超過時間云云，惟證人葉俊
    亞並非系爭買賣契約當事人，所為陳述亦與事實不符，其上
    開證詞自不能為上訴人有利之認定。至訴外人陳佩倫於簽訂
    系爭契約後歷經2 年多，於95年5 月8 日催告被上訴人履行
    買賣契約，亦不能使已失效之契約回復其效力。
  3.系爭契約既已失效，上訴人主張訴外人陳佩倫於95年5月6日
    將系爭契約之債權讓與，而依該失效之契約為本件請求，自
    屬無據。
五、綜上所述，上訴人依履行契約之法律關係，先位聲明請求：
    被上訴人應於上訴人給付188 萬元時，將系爭土地所有權全
    部移轉登記予上訴人；備位聲明請求：被上訴人應就所有系
    爭土地所有權全部，以價金198 萬元與上訴人訂立買賣契約
    ，均為無理由，不應准許。原審為上訴人敗訴之判決，並無
    不合。上訴意旨指摘原判決不當，求予廢棄改判，為無理由
    ，應予駁回。
六、據上論結，本件上訴為無理由，依民事訴訟法第449條第1項
    、第78條，判決如主文。
中　　華　　民　　國　　96　　年　　4 　　月　　18　　日
                            民事第五庭
                                審判長法官    蔡明宛
                                法      官    黃國川
                                法      官    曾錦昌
以上正本證明與原本無異。
如對本判決上訴，須於判決送達後20日內向本院提出上訴狀，其
未表明上訴理由者，應於上訴後20日內向本院提出上訴理由書（
均須按他造當事人之人數附繕本）。
上訴時應提出委任律師或具有律師資格之人之委任狀，並依附註
條文規定辦理。
中　　華　　民　　國　　96　　年　　4 　　月　　18　　日
                                書  記  官    郭蘭蕙
附註：民事訴訟法第466 條之1 ：
對於第二審判決上訴，上訴人應委任律師為訴訟代理人，但上訴
人或其法定代理人具有律師資格者，不在此限。
上訴人之配偶、三親等內之血親、二親等內之姻親，或上訴人為
法人、中央或地方機關時，其所屬專任人員具有律師資格並經法
院認適當者，亦得為第三審訴訟代理人。
第1 項但書及第2 項情形，應於提起上訴或委任時釋明之。
